【裁判字號】    98,簡上,191
【裁判日期】    980812
【裁判案由】    給付會款
【裁判全文】
臺灣臺北地方法院民事判決             98年度簡上字第191號
上訴人即附
帶被上訴人  癸○○
            午○○
共      同
訴訟代理人  謝心味律師
            酉○○
被上訴人    丑○○
            丙○○○
            辛○○
            巳○○
            甲○○
            地○○○
            亥○○
            戌○○
            子○○
            申○○
            丁○○
            壬○○○
            辰○○
            乙○○
共      同
訴訟代理人  天○○
            戊○○
兼共    同
訴訟代理人  未○○
被上訴人    寅○○
            卯○○
                        樓
被上訴人即
附帶上訴人  己○○
                        1樓
            庚○○
            戌○○
共      同
訴訟代理人  天○○
            未○○
兼共    同
訴訟代理人  戊○○
上列當事人間請求給付會款事件，上訴人及附帶上訴人對於中華
民國臺灣臺北地方法院新店簡易庭97年度店簡字第547號第一審
判決提起上訴及附帶上訴，本院於民國98年7月29日言詞辯論終
結，判決如下：
    主  文
原判決除確定部分外，關於命上訴人連帶給付如附表一、二所示
各被上訴人，於超過附表一、二所示「上訴人應給付會款金額」
欄所示金額，及自民國九十七年四月七日起至清償日止，按年息
百分之五計算之利息部分，暨該部分假執行之宣告，並訴訟費用
之裁判均廢棄。
前開廢棄部分，如附表一、二所示各被上訴人在第一審簡易之訴
駁回。
其餘上訴駁回。
原判決關於駁回如附表三所示附帶上訴人後開第五項之訴部分，
及該部分假執行之聲請，並除確定部分外命附帶上訴人負擔訴訟
費用之裁判均廢棄。
附帶被上訴人應再連帶給付附帶上訴人如附表三所示「應再給付
金額」欄所示之金額，及自民國九十七年四月七日起至清償日止
，按年息百分之五計算之利息。
其餘附帶上訴駁回。
第一、二審訴訟費用除確定部分外，由被上訴人負擔百分之三十
，餘由上訴人連帶負擔。
    事實及理由
一、本件被上訴人即附帶上訴人（下稱被上訴人）寅○○、卯○
    ○經合法通知，未於最後言詞辯論期日到場，核無民事訴訟
    法第386條所列各款情形，爰依上訴人之聲請，由其一造辯
    論而為判決。
二、被上訴人寅○○、卯○○雖未於最後言詞辯論期日到場，惟
    據其之前提出書狀暨到庭陳述，及其餘被上訴人起訴主張略
    以：
  (一)渠等參加以上訴人癸○○為會首，合會會期自民國94年8 月
    20日起至98年5月20日止，合會人數連會首共46會，每期會
    款新台幣（下同）2萬元，每月20日開標之合會（下稱系爭
    合會），嗣因上訴人癸○○涉犯詐欺罪，遭台灣台北地方法
    院檢察署（下稱台北地檢署）偵查起訴，致系爭合會無法繼
    續進行，迄95年11月20日停標時止，系爭合會已開標15 次
    ，尚餘31個會份未進行。而被上訴人戌○○於系爭合會享有
    2個會份，分別為署名「戌○○」及「鄔秀鳳」之會份，其
    餘被上訴人則各享有如附表一、三所示之會份，合計有未得
    標會份25份，上訴人癸○○應依約給付被上訴人等會款。而
    上訴人午○○則參加系爭合會2會，2會均已得標（其中1會
    已經被上訴人前以本院97年度訴字第2052號民事案件向上訴
    人午○○為請求），雖系爭合會無法繼續進行，但上訴人午
    ○○基於已得標會員身分，仍有依約按月給付各期會款予未
    得標會員之義務。但上訴人午○○自系爭合會停標後，均未
    交付各期應給付之會款予被上訴人，遲付之數額已達兩期之
    總額，依民法第709條之9第3項規定，被上訴人自得請求上
    訴人午○○給付全部會款，又上訴人癸○○身為會首，依同
    法條第2項之規定，上訴人2人應就應給付之各期會款負連帶
    責任。則以系爭合會尚有未得標會份31會，上訴人2人應連
    帶給付被上訴人之總額為62萬元。
  (二)又查一會員參加一合會有2個以上會份，同時有活會及死會
    ，其權利義務各別，不得相抵。被上訴人寅○○、卯○○屬
    未得標會員，即有權向上訴人2人請求會款，至於渠等與會
    首即上訴人癸○○間債務應屬另一權利義務關係，渠等不得
    自行與上訴人癸○○相抵銷。而系爭合會中「鄔秀鳳」之會
    份實際屬於被上訴人戌○○所有，此於原審審判中上訴人等
    均無異議，是以被上訴人戌○○於系爭合會擁有2個未得標
    會份，上訴人應連帶給付被上訴人戌○○如附表二所示之金
    額，另其餘被上訴人各擁有會份如附表一、三所示，上訴人
    自應按被上訴人之會份連帶給付被上訴人會款。爰依合會之
    法律關係，提起本件訴訟，請求上訴人連帶給付被上訴人62
    萬元，及自起訴狀繕本送達被告翌日起至清償日止，按年息
    5％計算之利息等語。
三、上訴人則抗辯以：
  (一)上訴人午○○確曾參加上訴人癸○○所召集之系爭合會2會
    ，為1活會、1死會，死會部分之會款已經被上訴人向本院提
    起97年度訴字2052號民事案件為請求，並經本院判決上訴人
    午○○應給付被上訴人等合計114萬元；且上訴人午○○已
    於94年9月20將系爭合會全部權利、義務讓與上訴人癸○○
    。故被上訴人不得再向上訴人午○○請求給付會款。況被上
    訴人於本院97年度訴字第2052號民事案件審理中，並不爭執
    上訴人午○○於將系爭合會之會份轉讓於上訴人癸○○後，
    上訴人癸○○以上訴人午○○名義得標僅1會，依禁反言、
    爭點效原則，被上訴人於本件訴訟中即不能再爭執上訴人午
    ○○之2會份均為死會。
  (二)至於上訴人癸○○部分，伊已於停標後之95年10月27日與被
    上訴人等活會會員召開停會協調會議，雙方約定由上訴人癸
    ○○開立每張票面金額232,500元之商業本票予被上訴人等
    活會會員收執，以結清會款，且部分被上訴人已持該本票向
    法院聲請本票裁定獲准，自不應再向上訴人請求給付會款。
    縱事後上開本票無法兌現，但上訴人癸○○簽發上開本票已
    有擔保所有死會會員之會款之意，被上訴人復執向法院聲請
    本票裁定，即有代物清償之意思，依民法第274條、709條之
    9規定，上訴人之會款債務亦已免責。
  (三)又被上訴人寅○○、卯○○因於系爭合會同時有死會、活會
    ，故與上訴人癸○○協議，以死會與活會會款相抵後結清，
    自不得再訴請上訴人給付會款。而被上訴人戊○○之會款亦
    經上訴人癸○○另開立票面金額210萬元之本票，並提供癸
    ○○之不動產設定210萬元之第三順位抵押權予訴外人顏溰
    鋐，亦不得再請求給付會款。至於系爭合會名單中編號31、
    32分別為「戌○○」、「鄔秀鳳」，堪認渠等2人為不同之
    權利主體，鄔秀鳳既未起訴請求，被上訴人戌○○自不能連
    同鄔秀鳳部分一起請求等語。
四、原審判決上訴人應連帶給付被上訴人50萬元，及自起訴狀繕
    本送達上訴人翌日即97年4月7日起至清償日止，按年息5％
    計算之利息，並依職權宣告假執行及依上訴人之聲請命供擔
    保後免為假執行，而駁回被上訴人其餘之訴。上訴人就其敗
    訴部分聲明不服，提起上訴，被上訴人除如附表二、三部分
    外，對其餘敗訴部分未聲明不服，則該部分已確定。而上訴
    人於本院上訴聲明為：(一)原判決不利於上訴人部分廢棄，(二)
    上開廢棄部分，被上訴人在第一審簡易之訴駁回。被上訴人
    於本院答辯聲明為：駁回上訴人之上訴。另被上訴人即附帶
    上訴人就其敗訴部分提起附帶上訴，主張上訴人即附帶被上
    訴人依如附表二、三所示各附帶上訴人之會份，給付渠等會
    款，其附帶上訴聲明為：(一)原判決除下開第2項所示部分外
    ，不利於被上訴人即附帶上訴人部分廢棄，(二)上訴人即附帶
    被上訴人應給付如附表二、三所示各被上訴人即附帶上訴人
    如該等附表所示「應給付會款金額」欄所示之金額，及自起
    訴狀繕本送達上訴人即附帶被上訴人之翌日即97年4月7日起
    至清償日止，按年息5％計算之利息。上訴人即附帶被上訴
    人就此附帶上訴部分，於本院答辯聲明為：駁回被上訴人即
    附帶上訴人之附帶上訴。
五、本件爭執事項及不爭執事實：
  (一)本件兩造經協議不爭執事實如後（見本院卷第74頁背面）：
  1.系爭合會以上訴人癸○○為會首，會期自94年8月20日起至
    98年5月20日止，會數連會首共46會，每期會款2萬元，於每
    月20日開標，協調停標時為第15會，尚餘31會未進行。
  2.上訴人午○○參加上訴人癸○○所召集之系爭合會2會，被
    上訴人前已以97年度訴字2052號就上訴人午○○所有其中1
    會死會請求上訴人午○○給付會款，經本院97年度訴字2052
    號民事判決上訴人午○○應給付被上訴人合計114萬元。本
    件被上訴人係就上訴人午○○所參加系爭合會中，非屬前述
    民事判決之另一會份，提起本件訴訟。
  3.被上訴人與上訴人癸○○於95年10月27日就系爭合會停標乙
    事召開停會協議，約定由上訴人癸○○開立面額232,500元
    之本票予每位被上訴人，惟上訴人癸○○所簽發該等本票迄
    未兌現。
  (二)本件被上訴人起訴主張上訴人應連帶給付渠等會款，但為上
    訴人所否認，並以前揭情詞置辯，是本件爭執要旨應在於：
  1.上訴人癸○○與被上訴人於95年10月27日達成協議，被上訴
    人還可否提起本件訴訟請求上訴人給付會款？
  2.上訴人午○○的會份是否皆為死會？其是否已將其會份讓與
    上訴人癸○○？
  3.如上訴人應給付被上訴人會款，應給付金額、各被上訴人可
    請求金額若干？
六、得心證之理由：
  (一)按因會首破產、逃匿或有其他事由致合會不能繼續進行時，
    會首及已得標會員應給付之各期會款，應於每屆標會期日平
    均交付於未得標之會員，但另有約定者，依其約定；會首或
    已得標會員依第1項規定應平均交付於未得標會員之會款遲
    延給付，其遲付之數額已達兩期之總額時，該未得標會員得
    請求其給付全部會款，民法第709條之9第1項、第3項分別定
    有明文。查兩造固於95年10月27日就系爭合會停標乙事召開
    停會協議，約定系爭合會之活會會員同意由會首即上訴人癸
    ○○收齊會錢後，按月交付每位活會會員7,500元，自95年
    11月20日起至98年5月20日止，應交付總金額為232,500元，
    並由上訴人癸○○開立面額232,500元之本票交付各被上訴
    人收執，俟98年5月20日最後一次送金時，被上訴人應交回
    上述本票予上訴人癸○○，惟兩造亦約定如上訴人癸○○違
    反協議者，被上訴人得採取必要法律訴訟行動等語，有被上
    訴人提出會議紀錄存原審卷可按（見原審卷第7頁、第8頁）
    ，依上開協議內容僅重申民法第709條之9第1項之規定，難
    謂被上訴人已與上訴人癸○○另成立分期給付之和解，而結
    清兩造間合會關係。上訴人且不爭執渠等未依協議給付被上
    訴人分期會款等情，揆之首揭規定，被上訴人即得請求上訴
    人給付全部會款。次按代物清償係一種消滅債之方法，故債
    權人與債務人間授受他種給付時，均須有以他種給付代原定
    給付之合意，代物清償始能認為成立（最高法院52年台上字
    第3696號判例意旨可以參照）。查上訴人癸○○於與被上訴
    人召開協調會後，雖曾簽發本票交付被上訴人等，惟依上開
    協調會議紀錄記載內容觀之，上訴人癸○○簽發本票僅作為
    擔保收取死會會員會款分配於各活會會員之意，難認兩造已
    有以本票交付代原約定會款給付之意；至於上訴人另抗辯被
    上訴人戊○○之會款亦經上訴人癸○○另開立票面金額210
    萬元之本票，並提供癸○○之不動產設定210萬元之第三順
    位抵押權予訴外人顏溰鋐乙節，上訴人癸○○亦未能證明兩
    造間有代物清償之合意，或伊與被上訴人戊○○間會款債務
    已經清償而消滅，是上訴人癸○○抗辯基於代物清償之規定
    ，被上訴人不得再請求給付會款云云，均無可取。上訴人癸
    ○○復不爭執伊所交付本票均未兌現等情，則被上訴人依兩
    造間合會法律關係，請求上訴人給付會款，即無違誤。
  (二)再按會員非經會首及會員全體之同意，不得退會，亦不得將
    自己之會份轉讓於他人，民法第709條之8第2項定有明文。
    足見合會之會員，若未經會首及會員全體之同意，即擅自轉
    讓自己之會份予他人者，自不生轉讓會份之效力。經查，上
    訴人午○○參加系爭合會2會份，為系爭合會之會員，為兩
    造所不爭執，則上訴人午○○轉讓會份予上訴人癸○○時，
    揆諸上開規定，自應取得全體會員之同意，始生效力。而被
    上訴人否認曾同意上訴人午○○轉讓會份之事，上訴人午○
    ○對此復無法提出證據證明之。是上訴人午○○主張伊與上
    訴人癸○○間有轉讓會份之事，因未經全體會員之同意，自
    不生轉讓會份之效力。又上訴人午○○雖抗辯伊於系爭合會
    之2會份，除已經被上訴人另訴請求該會屬死會外，另一會
    為活會云云，亦為被上訴人所否認，經查，上訴人癸○○於
    與被上訴人等活會會員召開協調會後，曾簽發31紙票面金額
    均為232,500元之本票交各活會會員收執，上訴人午○○並
    非該等票載活會會員之一，有被上訴人提出上訴人癸○○不
    爭執真正之本票存根存原審卷可按（見原審卷第159至162頁
    ），且上訴人癸○○於本院審理中雖陳稱系爭合會中除洪月
    芳2會均為死會外，其餘上訴人午○○、被上訴人寅○○、
    卯○○及訴外人許秀鳳、劉蔡好、張碧玉、洪美華、黃秀蘭
    、王麗美、洪秀美、沈世新、卓金足各有1會死會云云（見
    本院卷第114頁），然其中洪美華部分，與被上訴人亥○○
    、卯○○等人於刑事偵查中提出之會單比對，均記載為活會
    ，業據本院調閱刑事案卷查核明確（見台北地檢署96年度偵
    字第6233號卷，下稱偵卷，第370至375頁），上訴人又未提
    出其他證據證明渠等抗辯洪美華部分屬死會而午○○仍屬活
    會乙節屬實，應認被上訴人午○○2會均已得標。而所謂爭
    點效者，乃法院於確定判決理由中，對訴訟標的以外當事人
    所主張或抗辯之重要爭點，本於兩造辯論之結果所為之判斷
    結果，除有顯然違背法令，或當事人提出新訴訟資料足以推
    翻原判斷之情形外，於同一當事人間，就與該重要爭點有關
    之他訴訟，不得再為相反之主張，法院亦不得作相異之判斷
    ，以避免紛爭反覆發生者言，本件被上訴人前於本院97年度
    訴字第2052號判決中僅就上訴人午○○於系爭合會中已得標
    之1會為請求，兩造且未就上訴人午○○於系爭合會之另一
    會份究屬如何狀態為調查或辯論，業據本院依職權調閱該案
    卷查核無訛，揆之前揭說明，自無所謂爭點效或禁反言等原
    則之適用，上訴人此部分抗辯，容有誤會而不可採。
  (三)又查系爭合會停會後，上訴人癸○○與被上訴人等活會會員
    召開協調會，依該次會議紀錄第4點記載：「本會議針對每
    月20日互助會協議，若有二會份以上可直接相抵（一個活會
    份，一個死會份）。」等語，此業經被上訴人寅○○、卯○
    ○及上訴人癸○○所同意，足見兩造間確有約定會員同時具
    有已得標及未得標之會份者，可直接相抵，此即屬於民法第
    709之9第1項所規定之另有約定之事項。兩造且不爭執上訴
    人癸○○已與被上訴人寅○○、卯○○約定以渠等間活會及
    死會會款相抵等情，準此，上訴人癸○○以伊應給付被上訴
    人寅○○、卯○○之會款已經相抵結清而消滅，即屬可取，
    被上訴人寅○○、卯○○再提起本件訴訟請求上訴人給付渠
    等會款，則無可採。至於被上訴人戌○○於系爭合會究有幾
    個會份部分，被上訴人亥○○於刑事偵查中證稱系爭合會係
    由他自己參加1會、他的配偶地○○○、女兒戌○○、鄔秀
    鳳各1會等語（見偵卷第296頁、297頁），被上訴人戌○○
    復未能提出其他證據證明署名「鄔秀鳳」之會份確屬其所有
    等情，空言主張「鄔秀鳳」之會份亦為其所有，其於系爭合
    會有2個會份云云，亦無足信。
  (四)末按會首就已得標會員依民法第709條之9第1項規定應給付
    之各期會款，負連帶責任，同法條第2項定有明文。系爭合
    會已得標會員即上訴人午○○既已遲付給付會款達兩期之總
    額，已如前述，上訴人癸○○身為系爭合會之會首，被上訴
    人自得請求上訴人2人連帶給付渠等應得之會款。又系爭合
    會每期會款2萬元，尚未得標會份計31會，惟被上訴人20人
    僅有如附表一、三「會份」欄及附表二「本院認定會份」欄
    所示活會會份，是被上訴人按如附表一、二、三所示會份，
    請求上訴人連帶給付每一被上訴人如附表一、二「上訴人應
    給付會款金額」欄，及附表三「應給付會款金額」欄所示會
    款，自屬有據。
七、綜上所述，被上訴人依據民法第709條之9之規定及系爭合會
    契約關係，請求上訴人連帶給付如附表一、二「上訴人應給
    付會款金額」欄，及附表三「應給付會款金額」欄所示之會
    款，及自起訴狀繕本送達之翌日即97年4月7日起至清償日止
    ，按年息百分之5計算之利息部分，為有理由，應予准許。
    但原審判命上訴人應連帶給付被上訴人50萬元，暨法定遲延
    利息，未區分各被上訴人應得金額，依民法第271條前段規
    定，數人負同一債務或有同一債權，而其給付可分者，除法
    律另有規定或契約另有訂定外，應各平均分擔或分受之，則
    每一被上訴人可得金額應為25,000元，核與被上訴人主張渠
    等於系爭合會之會份不符，則原審判命上訴人給付超過如附
    表一、二所示「上訴人應給付會款金額」欄所示金額部分，
    並依職權宣告假執行，即有未合，應予廢棄改判如主文第1
    項、第2項所示，其餘部分則於法並無不合，上訴人仍執前
    詞指摘原判決不當，求予廢棄判，為無理由，應駁回其餘上
    訴。又被上訴人即附帶上訴人以附帶上訴請求上訴人即附帶
    被上訴人連帶給付如附表三所示「應再給付金額」欄所示金
    額，核屬有據，應予准許，原審判決此部分應予廢棄改判如
    主文第4項、第5項所示，逾此部分請求，則無依據，附帶上
    訴意旨指摘原判決此部分不當，求予廢棄改判，為無理由，
    應駁回其餘附帶上訴。
八、本件事證已臻明確，兩造其餘之攻擊或防禦方法及所用之證
    據，經斟酌後，認為均不足以影響判決之結果，爰不逐一論
    列。
九、據上論結，本件兩造之上訴及附帶上訴，均為一部有理由、
    一部無理由，依民事訴訟法第385條第1項、第436條之1第3
    項、第449條第1項、第450條、第79條、第85條第1項前段、
    第2項，判決如主文。
中    華    民    國    98    年    8     月    12    日
                 民事第三庭    審判長法  官  丁蓓蓓
                                     法  官  黃明發
                                     法  官  管靜怡
以上正本係照原本作成
本判決不得上訴
中    華    民    國    98    年    8     月    12    日
                                     書記官  張婕妤
附表一：
┌──┬───────┬──┬───────┬──────┐
│編號│ 被上訴人姓名 │會份│上訴人應給付會│ 應廢棄金額 │
│    │              │    │款金額        │            │
├──┼───────┼──┼───────┼──────┤
│ 1  │     丑○○   │ 1  │ 20,000元     │  5,000元   │
├──┼───────┼──┼───────┼──────┤
│ 2  │     丙○○○ │ 1  │ 20,000元     │  5,000元   │
├──┼───────┼──┼───────┼──────┤
│ 3  │     辛○○   │ 1  │ 20,000元     │  5,000元   │
├──┼───────┼──┼───────┼──────┤
│ 4  │     巳○○   │ 1  │ 20,000元     │  5,000元   │
├──┼───────┼──┼───────┼──────┤
│ 5  │     甲○○   │ 1  │ 20,000元     │  5,000元   │
├──┼───────┼──┼───────┼──────┤
│ 6  │     未○○   │ 1  │ 20,000元     │  5,000元   │
├──┼───────┼──┼───────┼──────┤
│ 7  │     地○○○ │ 1  │ 20,000元     │  5,000元   │
├──┼───────┼──┼───────┼──────┤
│ 8  │     亥○○   │ 1  │ 20,000元     │  5,000元   │
├──┼───────┼──┼───────┼──────┤
│ 9  │     子○○   │ 1  │ 20,000元     │  5,000元   │
├──┼───────┼──┼───────┼──────┤
│10  │     申○○   │ 1  │ 20,000元     │  5,000元   │
├──┼───────┼──┼───────┼──────┤
│11  │     丁○○   │ 1  │ 20,000元     │  5,000元   │
├──┼───────┼──┼───────┼──────┤
│12  │     壬○○○ │ 1  │ 20,000元     │  5,000元   │
├──┼───────┼──┼───────┼──────┤
│13  │     辰○○   │ 1  │ 20,000元     │  5,000元   │
├──┼───────┼──┼───────┼──────┤
│14  │     乙○○   │ 1  │ 20,000元     │  5,000元   │
├──┼───────┼──┼───────┼──────┤
│15  │     寅○○   │ 1  │   0元        │ 25,000元   │
├──┼───────┼──┼───────┼──────┤
│16  │     卯○○   │ 1  │   0元        │ 25,000元   │
└──┴───────┴──┴───────┴──────┘
註：上開會份指活會部分。
附表二：
┌──┬───────┬───┬──────┬───┬─────┐
│編號│被上訴人即附帶│被上訴│被上訴人主張│本院認│上訴人應給│
│    │上訴人姓名    │人主張│上訴人「應給│定會份│付會款金額│
│    │              │之會份│付會款金額」│      │          │
├──┼───────┼───┼──────┼───┼─────┤
│ 1  │   戌○○     │ 2    │40,000元，  │  1   │ 20,000元 │
│    │              │      │扣除原審判命│      │          │
│    │              │      │給付金額，上│      │          │
│    │              │      │訴人尚應連帶│      │          │
│    │              │      │給付被上訴人│      │          │
│    │              │      │戌○○15,000│      │          │
│    │              │      │元          │      │          │
└──┴───────┴───┴──────┴───┴─────┘
附表三：
┌──┬───────┬──┬───────┬──────┐
│編號│被上訴人即附帶│會份│「應給付會款金│應再給付金額│
│    │被上訴人姓名  │    │額」          │            │
├──┼───────┼──┼───────┼──────┤
│ 1  │     己○○   │ 2  │ 40,000元     │ 15,000元   │
├──┼───────┼──┼───────┼──────┤
│ 2  │     戊○○   │ 3  │ 60,000元     │ 35,000元   │
├──┼───────┼──┼───────┼──────┤
│ 3  │     庚○○   │ 2  │ 40,000元     │ 15,000元   │
└──┴───────┴──┴───────┴──────┘


司法院資訊處製作；財團法人民間司法改革基金會備份。
